【裁判字號】    96,交聲,296
【裁判日期】    970205
【裁判案由】    違反道路交通管理處罰條例聲明異議
【裁判全文】
臺灣新竹地方法院交通事件裁定
移送機關  交通部公路總局新竹區監理所
受處分人
即異議人  甲○○
上列異議人對於交通部公路總局新竹區監理所96年11月1日竹監
自字第裁50－Z1A000732號裁決處分，聲明異議，本院裁定如下
：
    主  文
異議駁回。
    理  由
一、按受處分人，不服道路交通管理處罰條例第8條所定主管機
    關所為之處分，得於接到裁決書之翌日起20日內，向管轄地
    方法院聲明異議。又交通法庭認為聲明異議無理由者，應以
    裁定駁回之，道路交通管理處罰條例第87條第1項、道路交
    通案件處理辦法第19條分別定有明文。次按高速公路係指其
    出入口完全控制，中央分隔雙向行駛，除起訖點外，並與其
    他道路立體相交，專供汽車行駛之公路。又交流道係指高速
    公路及快速公路間或與其他道路連接，以匝道構成立體相交
    之部分。而匝道指交流道中為加減速車道及主線車道與其他
    道路間之連接部分。另路肩指設於車道之外側，路面邊線與
    護欄或邊溝間之部分。高速公路及快速公路交通管制規則第
    2條第1款、第12、13、16款分別定有明文，是高速公路之路
    肩自包括匝道之外側，路面邊線與護欄或邊溝間之部分在內
    。再按汽車行駛高速公路及快速公路，不得在加速車道、減
    速車道或單車道之匝道上超越前車或倒車；又汽車行駛於高
    速公路、快速公路或設站管制之道路，而未依規定使用路肩
    ，處汽車駕駛人新臺幣（下同）3,000元以上6,000元以下罰
    鍰；汽車駕駛人有違反第33條第1項之規定者，除依原條款
    處罰鍰外，並予記違規點數1點，此為高速公路及快速公路
    交通管制規則第9條第1項第3款及道路交通管理處罰條例第
    33條第1項第9款、第63條第1項第1款分別定有明文。
二、原處分意旨略以：異議人即受處分人甲○○駕駛所有車牌號
    碼5H－6835號自用小客車，於民國96年9月16日上午8時16分
    許，行經國道一號高速公路北上16公里處，經內政部警政署
    國道公路警察局第一警察隊汐止分隊警員，以受處分人有違
    反道路交通管理處罰條例第33條第1項第9款規定之「行駛高
    速公路違規使用路肩」事實掣單舉發，受處分人於應到案日
    期前提出申訴，經原處分機關函詢舉發單位即內政部警政署
    國道公路警察局第一警察隊調查結果，仍認其確有前揭違規
    行為，乃依道路交通管理處罰條例第33條第1項第9款及第63
    條第1項第1款之規定，於96年11月1日以竹監自字第裁50—Z
    1A000732號裁決書裁處受處分人罰鍰4,000元，並記違規點
    數1點。受處分人於96年11月1日收受前揭裁決書後，於同日
    提出聲明異議。
三、本件聲明異議意旨略以：於96年9月16日星期日早晨8時16分
    ，當天高速公路路況良好，沒有任何理由需要行駛路肩，又
    第一：目睹違規員警有充分時間可以拍照，為何沒有提供違
    規相片；第二：為何不在違規當下攔查，出交流道當時我的
    車速並不快；第三：開罰單在先，告知違規在後，我沒有行
    駛路肩不簽名，員警說你不簽紅單直接寄到妳家，你簽了之
    後還可以去申訴。另於本院審理時補充其即使有行駛於路肩
    之行為，亦是因當下有不可抗拒之理由，因當時我爸爸看到
    路邊的指示牌指示康寧交流道靠右行駛，故我爸爸一直叫我
    往右開，我當下知道那是路肩，心想在要看到出口時再開至
    右線就可以，惟我父親一直叫我開至右線，還問我未何不開
    至右線，因為覺得很煩，且當天弟弟入新居不想違抗父親，
    於是就閃燈開至路肩，行使5秒鐘之後又開回來，並非整段
    路都開在路肩，只有幾秒鐘而已，且當時路上沒有車子云云
    ，爰依法聲明異議。
四、經查：
  (一)本件異議人即受處分人甲○○駕駛車牌號碼5H－6835號自小
    客車，於96年9月16日上午8時16分許，行經國道一號高速公
    路北上16公里處，有違規行駛路肩之行為，除據異議人於本
    院訊問時坦承不諱外，並有內政部警政署國道公路警察局公
    警局交字第Z1A000732號舉發違反道路交通管理事件通知單
    及交通部公路總局新竹區監理所（下稱新竹區監理所）竹監
    自字第裁50—Z1A000732號違反道路交通管理事件裁決書各1
    份附卷可參。
  (二)另據證人即本件攔停之警員乙○○於本院97年1月14日調查
    時到庭具結證稱：「我們的巡邏車停在照片下方避車彎當中
    ，當時我們兩位員警都坐在車上，我那時是看到後照鏡，有
    一輛車子行駛路肩，那輛車子就是異議人的車子，我們馬上
    開警示燈，我們切出來之後，違規車輛又切出來外線車道，
    我們就上前將違規車輛攔停。攔停第一次的時候，異議人可
    能不清楚我的手勢，所以異議人繼續往前開，第二次我們要
    攔停異議人的時候，就用擴音器來指示異議人停車，告知異
    議人違規事實之後舉發。」等語綦詳，且核與證人即當場舉
    發之警員丙○○所證稱：「是的，而且今日路肩的開放或是
    不開放是依法規定的，不是因有無開警示燈而有差異（異議
    人違規行駛路肩的情況是很明確的？）。」等語大致相符。
  (三)而交通警員掣單舉發違反道路交通管理處罰條例所列之違規
    事實，本質上為行政處分，係公務員基於職務上權力，依法
    就特定之具體事件所為具有公法上效果之單方行政行為，基
    於公務員為公法上行為具有公信力之原則，該行政處分當可
    被推定為真正，其據以依法處分之事實亦應認定為正確無誤
    。另依道路交通管理處罰條例科處行政罰事件，依據公法爭
    議之舉證責任分配法則，固應先由行政機關就其業已履踐相
    關正當法律程序，以及人民應受處罰之客觀違反法令行為，
    負證明之責，受處罰人就行政機關已為相當證明之前開事項
    ，若主張為抗辯，亦須就其所辯提出反證。惟行政機關對於
    前開應為舉證事項，並非不得以執行查察取締勤務人員，依
    據調查人證之程序，使就親歷事實提供不可替代之證明方法
    。受處罰人就該證人所述見聞經過之真實性倘有質疑，除依
    法定程序加以檢驗外，亦不得僅因證人之個人身分、地位或
    與當事人之關係而謂其不得作證，或憑己意指為必須代以其
    他特定之證據方法，此在證人業已具結願依偽證處罰則擔保
    證言可信之場合，尤屬當然。是本件異議人甲○○既自承：
    我不是不知道那裡是路肩，但是我只有行駛該處五秒鐘之情
    ，並未就執勤員警之舉發有誤提出相關證據以供調查，且證
    人乙○○所證述之本件舉發過程亦與另一名證人丙○○所述
    大致相符。而本院復查無何證據足資證明證人乙○○、丙○○有捏造事實違法取締之情事，則執勤警員本其維護交通秩
    序、公眾安全職責所為之舉發，自應受到合法、正確之推定
    。況且證人乙○○、丙○○亦無甘冒觸犯偽證之罪責，故意
    構詞誣陷異議人之必要。是以證人乙○○及丙○○前揭所為
    證述內容，確為實情，堪以採信。
  (四)至異議人於異議狀、陳述單中辯稱當天高速公路車況良好沒
    有任何理由需要行駛路肩，惟於97年1月14日本院訊問時改
    稱：「員警說我有開路肩，但是當下我有不可抗拒的理由，
    我說的不可抗拒的理由是指之後我爸爸看到路邊的指示牌說
    康寧交流道靠右行駛，我爸爸一直叫我往右邊開，我當下知
    道那是路肩，要看到出口的時候再開到右線就可以了，我爸
    爸一直叫我開到右線，還問我為何不開到右線，因為我覺得
    很煩，當天我弟弟入新居，我不想違抗我父親，所以我就閃
    燈開到路肩，行駛5秒鐘之後就開回來了。我並不是整段路
    都開在路肩，我有閃雙黃燈，而且只有開過去幾秒鐘就開回
    來，不是整段都在開路肩，當時路上沒有車子。我當時是因
    為不可抗拒，所以才開到右線，因為我要讓我父親知道我不
    會迷路，而且我要讓我父親不要再干擾我。據我所知，路肩
    不是不能停，也不是不能開，所以我想我這個情形就是不可
    抗拒的原因。」云云，是異議人前後辯解相異，雖依證人乙○○庭呈照片可知該路段於16時至19時開放小型車行駛路肩
    ，此有內政部警政署國道公路警察局第一警察隊汐止分隊警
    員乙○○庭呈照片1幀在卷可按，足徵該路段開放路肩供小
    型車行駛之時段，於違規地點（國道一號高速公路北上16
    公里處）前之16.1公里處即明顯設有「路肩通行限小型車」
    、「16－19」之標示牌，異議人尚不得諉為不知。本件異議
    人違規行駛之時間為既為96年9月16日上午8時16分許，屬非
    開放路肩供行駛之時段，其違規使用路肩之事實，洵堪認定
    。
  (五)按高速公路設置路肩，本即供緊急事故之救援使用，係屬維
    護公共利益所必要，僅為暫時疏解交通壅塞現象，始於特定
    路段、時段，例外開放路肩供小型車行駛，且開放路段、時
    段均有明確告示，駕駛人自應遵守告示內容，不得任意違規
    。異議人既為領有駕駛執照之人，對於高速公路原則禁止、
    例外開放行駛路肩之規定，自當甚為明瞭，且於該路段開放
    路肩供行駛之時段已明顯標示，業如前述，為包括異議人在
    內之一般用路人所能清楚得見，異議人自述其係因不可抗拒
    之理由行駛路肩，惟此乃私人因素，即便僅行駛幾秒，仍不
    得免除其違規責任。綜上，異議人上開辯解，顯係事後卸責
    之詞，委不足採。
五、綜上，異議人上揭所辯難認可採，本件事證明確，其確有於
    前揭時、地行經國道一號公路北上16公里處時，有違規行駛
    路肩之行為，堪以認定。從而，新竹區監理所以異議人違反
    道路交通管理處罰條例第33條第1項第9款、第63條第1項第1
    款，裁罰異議人罰鍰新臺幣4,000元，並記違規點數1點，於
    法並無不合，本件異議為無理由，應予駁回。
據上論結，應依道路交通案件處理辦法第19條，裁定如主文。
中    華    民    國    97    年    2     月    5     日
                  交通法庭  法  官  林秋宜
以上正本證明與原本無異。
如不服本裁定，應於裁定送達後5日內向本院提出抗告狀。
中    華    民    國    97    年    2     月    5     日
                            書記官  柯雅菱


司法院資訊處製作；財團法人民間司法改革基金會備份。
